ACORDAO-COMPLETO-2367581

ACÓRDÃO 8704/2019 ATA 33/2019 - SEGUNDA CÂMARA

VISTOS, relatados e discutidos estes autos de tomada de contas especial instaurada pelo Fundo Nacional de Saúde (FNS) em desfavor de Evaldo Rodrigues de Holanda e Luciana Custódio Ferreira, como ex-secretários municipais de Saúde de Inhuma - PI (gestões: 2/1/2009 a 20/10/2010 e 21/10/2010 a 3/5/2013, respectivamente) , diante de irregularidades na aplicação dos recursos federais repassados por meio do Sistema Único de Saúde (SUS) sob a modalidade fundo a fundo no âmbito da Estratégia de Saúde da Família (ESF) ;
ACORDAM os Ministros do Tribunal de Contas da União, reunidos em Sessão da 2ª Câmara, ante as razões expostas pelo Relator, em:
	9.1. fixar o novo e improrrogável prazo de 15 (quinze) dias, nos termos do art. 12, §§ 1º e 2º, da Lei nº 8.443, de 1992, e do art. 202, §§ 2º e 3º, do RITCU, para que o Município de Inhuma - PI comprove, perante o Tribunal (art. 214, III, "a", do RITCU) , o recolhimento do débito apurado nos autos em favor do Fundo Nacional de Saúde (FNS) , atualizado monetariamente até o efetivo recolhimento, nos termos da legislação vigente, sob as seguintes condições:
	Valor (em R$) :
	Data da Ocorrência:

	30/6/2010
	9.600,00

	14/7/2010
	9.600,00

	18/8/2010
	9.600,00

	13/9/2010
	9.600,00

	18/10/2010
	9.600,00

	12/11/2010
	9.600,00

	14/12/2010
	9.600,00

	3/12/2011
	9.600,00

	15/2/2011
	9.600,00

	15/3/2011
	9.600,00

	12/4/2011
	9.600,00

	18/5/2011
	9.600,00

	17/6/2011
	10.050,00

	19/7/2011
	10.050,00

	17/8/2011
	10.050,00

	20/9/2011
	10.050,00

	13/10/2001
	10.050,00

	17/11/2011
	10.050,00

	15/12/2011
	10.050,00

	9.2. determinar que, por meio de cópia integral do presente processo de TCE, a unidade técnica autue o específico processo apartado com o intuito de promover a medida prolatada pelo item 9.1 deste Acórdão; 
	9.3. informar ao Município de Inhuma - PI que a liquidação tempestiva do débito, com a incidência apenas da atualização monetária, sanará o processo e permitirá que as contas do aludido município sejam julgadas regulares com ressalva, dando-lhe quitação, ao passo que, de outra sorte, o não recolhimento da dívida ensejará o julgamento pela irregularidade das contas, com a condenação em débito, não só atualizado, mas, aí, acrescido de juros de mora, além da aplicação de multa legal sob o valor de até 100% do débito atualizado, nos termos do art. 202, §§ 3º e 4º, do RITCU;
	9.4. julgar irregulares as contas de Evaldo Rodrigues de Holanda e de Luciana Custódio Ferreira, nos termos dos arts. 1º, I, 16, III, "b", 19, parágrafo único, e 23, III, da Lei nº 8.443, de 1992, para lhes aplicar, individualmente, a multa prevista no art. 58, II e III, da Lei nº  8.443, de 1992, sob o valor de R$ 20.000,00 (vinte mil reais) , com a fixação do prazo de 15 (quinze) dias, contados da notificação, para comprovar, perante o Tribunal (art. 214, III, "a", do RITCU) , o recolhimento da dívida em favor do Tesouro Nacional, atualizada monetariamente na forma da legislação em vigor;
	9.5. autorizar, desde já, caso solicitado, o parcelamento das dívidas fixadas por este Acórdão em até 36 (trinta e seis) parcelas, nos termos do art. 217 do RITCU, esclarecendo ao Município de Inhuma - PI  e ao Sr. Evaldo Rodrigues de Holanda e à Sra. Luciana Custódio Ferreira que a falta de pagamento de qualquer parcela importará no vencimento antecipado do saldo devedor, nos termos do art. 217, § 2º, do RITCU; 
	9.6. autorizar, desde logo, a cobrança judicial das dívidas fixadas por este Acórdão, nos termos do art. 28, inciso II, da Lei nº 8.443, de 1992, caso não atendidas as notificações;
	9.7. determinar que a unidade técnica adote as seguintes medidas:
9.7.1. envie a cópia deste Acórdão, acompanhado do Relatório e da Proposta de Deliberação, à Procuradoria da República no Estado do Piauí, nos termos do art. 16, § 3º, da Lei nº   8.443, de 1992, e do art. 209, § 7º, do RITCU, para o eventual ajuizamento das ações civis e penais cabíveis;
	9.7.2. envie a cópia deste Acórdão acompanhado do Relatório e da Proposta de Deliberação, ao Município de Inhuma - PI, ao Sr. Evaldo Rodrigues de Holanda e à Sra. Luciana Custódio Ferreira, para ciência e eventuais providências; e
	9.7.3. promova o monitoramento de todas as determinações prolatadas por este Acórdão, dando prosseguimento ao presente feito.

Tomada de Contas Especial instaurada pelo Fundo Nacional de Saúde (FNS) em desfavor de Evaldo Rodrigues de Holanda e de Luciana Custódio Ferreira, como ex-secretários municipais de Saúde de Inhuma  PI, respectivamente, nos períodos de 2/1/2009 a 20/10/2010 e de 21/10/2010 a 3/5/2013, em diante, em razão de irregularidades na aplicação dos recursos do Sistema Único de Saúde (SUS) repassados, fundo a fundo, no âmbito da Estratégia de Saúde da Família (ESF).

Segunda Câmara

Município de Inhuma - PI.

3. Responsáveis: Evaldo Rodrigues de Holanda (CPF XXX.108.173-XX), Luciana Custódio Ferreira (CPF XXX.936.603-XX) e Município de Inhuma - PI (CNPJ 06.553.739/0001-07).

13.1. Ministros presentes: Ana Arraes (Presidente), Augusto Nardes e Aroldo Cedraz.
13.2. Ministro-Substituto convocado: Weder de Oliveira.
13.3. Ministro-Substituto presente: André Luís de Carvalho (Relator).

ACORDAO-COMPLETO-2427573

Acórdão 8236/2021 - Segunda Câmara

ACORDAO-COMPLETO-2527302

Acórdão 3620/2022 - Segunda Câmara

ANDRÉ DE CARVALHO

Trata-se de tomada de contas especial instaurada pelo Fundo Nacional de Saúde (FNS) em desfavor de Evaldo Rodrigues de Holanda e Luciana Custódio Ferreira, como ex-secretários municipais de Saúde de Inhuma - PI (gestões: 2/1/2009 a 20/10/2010 e 21/10/2010 a 3/5/2013, respectivamente) , diante de irregularidades na aplicação dos recursos federais repassados por meio do Sistema Único de Saúde (SUS) sob a modalidade fundo a fundo no âmbito da Estratégia de Saúde da Família (ESF) .
2.	Após a análise final do feito, o auditor federal da Secex-TCE lançou o seu parecer conclusivo à Peça 48 (fls. 1/16) nos seguintes termos:
" (...) Histórico
2. As irregularidades então apuradas pelo Denasus constam do Relatório de Auditoria 12058, de 30/4/2012 (p. 22-51, peça 1) , do Parecer Técnico 1567, de 6/3/2013 (p. 122-130, peça 3) e do Relatório Completo do Tomador de Contas Especial 120/2013, de 19/8/2013 (p. 55-58, peça 4) e consistiram na violação de regramentos constitucionais e infraconstitucionais e materializam débito original de R$ 185.550,00, sendo R$ 48.000,00 de responsabilidade do senhor Evaldo Rodrigues de Holanda e R$ 137.550,00 de responsabilidade da senhora Luciana Custódio Ferreira, consoante o período em que estiveram à frente da Secretaria Municipal de Saúde. 
3. O Relatório de Auditoria 12058, de 30/4/2012 (peça 1, p. 22-51) enumera 11 constatações de irregularidades. O débito levantado importa no valor de R$ 185.550,00 e foi detalhado na peça 4, p. 56, e refere-se às Constatações 1904631 e 190465, peça 1, p. 31-34. 
4. O Relatório de TCE (peça 4, p. 55-58) atribuiu a responsabilidade pelo débito aos Secretários Municipais de Saúde à época, senhora Luciana Custódio Ferreira (R$ 137.550,00) e senhor Evaldo Rodrigues de Holanda (R$ 48.000,00) , encaminhamento que contou com a anuência do órgão de controle interno (peça 4, p. 65-75) . 
5. Na instrução de peça 6, entretanto, entendeu-se que as irregularidades identificadas deveriam ser objeto apenas de audiência dos gestores municipais de saúde, sendo que o débito deveria ser ressarcido pelos próprios profissionais de saúde, os quais não teriam cumprido a carga horária estabelecida de 40 horas semanais, na medida das horas não trabalhadas. 
6. Nesse sentido, transcreve-se a seguir excerto da Instrução de peça 6: 
'28. É de se reconhecer a existência de um liame de causa e efeito entre a conduta (comissiva ou omissiva) praticada pelos Secretários Municipais de Saúde, responsáveis legais e diretos pelo programa Estratégia Saúde da Família e o dano causado ao erário federal, no entanto, tendo em vista a melhor jurisprudência desta Corte de Contas, pensamos que quando se está perfeitamente caracterizado nos autos (como é o caso!) quem se beneficiou do recurso federal e/ou o auferiu, mais técnico e mais justo que a responsabilidade pelo débito sobre este recaia. 
 (...) 
30. Dessa feita, tendo em vista que na Auditoria 12058/2012 restou confirmado que os Secretários Municipais de Saúde não se apossaram dos recursos federais recebidos porque realizaram os pagamentos dos médicos com tais recursos, nada obstante o cometimento de irregularidade pela contratação e manipulação dos dados do CNES - que reclama a pena de multa -, não deve eles responder pelo débito. 
 (...) 
36. Questão diversa, contudo, é que a Auditoria 12058/2012 comprovou, face a visita in loco realizada, que os profissionais de saúde trabalhavam em média 16 horas por semana, razão pela qual, nesse particular, entendemos que deva haver o ressarcimento (condenação em débito) na razão de 60% dos valores recebidos. Sob essa perspectiva, esclarece-se, que a devolução deve ocorrer não porque a mácula na contratação de tais profissionais resvala no direito que eles têm de receber pelo serviço prestado, mas, sim, porque grande parte do serviço não foi prestado, é dizer, 60% dele'. 
7. Com base no referido entendimento, foi realizada a diligência com o fito de quantificar o suposto débito para os profissionais de saúde, conforme transcrição abaixo (peça 6) : 
'50. Nesse contexto, preliminarmente, entendemos conveniente diligenciar ao Denasus para que individualize os nomes dos profissionais médicos e também dos dentistas e enfermeiros, que compõem a equipe do Programa Saúde da Família, sejam eles formalmente lotados no PSF de Inhuma/PI ou não, que tenham sido objeto de evidências de não cumprimento de horário por parte da auditoria do Denasus, evidenciando, outrossim, o horário efetivamente cumprido por eles, o valor recebido e o (s) mês (meses) de recebimento dos salários (vide parágrafo 36 a 47) '. 
8. Em nova Instrução (peça 24) , foi proposta nova diligência ao Denasus, conforme delimitado na transcrição abaixo: 
'23. Tendo em conta que ao TCU só compete a fiscalização da boa e regular gestão dos recursos federais (leia-se, da União) , e, ainda, que da vasta documentação apresentada não foi possível a precisa composição do débito a ser imputado, entende-se que novamente se deva diligenciar ao Denasus para que possa dar o tratamento adequado à documentação de suporte probatório da Auditoria 12058, de 30/4/2012, com vistas ao fornecimento de informação acerca de quais profissionais cujos salários eram pagos pela União, no âmbito do PSF, não cumpriram as 40 horas/semanais contratadas, e, dentre estes, quantas horas cumpriram (ou quantas deixaram de cumprir) , em quais meses se deu o recebimento do salário integral, isto é, pelas 40 horas/semanais, mas não ocorreu a efetiva contraprestação das 40 horas/semanais e qual o valor do salário (vide parágrafo 19 a 22 acima) '.
9. Todavia, em evolução de entendimento, e fulcrado no Pronunciamento da SEC/PI-D1 (peça 25, p. 1-9) , entendeu-se, quanto às constatações que não ensejaram débito segundo Relatório de Auditoria 12058/2012 (quais sejam: as Constatações 190458, 190459, 190460, 190466, 190487, 190491, 190880, 190827 e 190832, peça 1, p. 22-51) , que as recomendações proferidas pelo Departamento Nacional de Auditoria do SUS para tais constatações eram suficientes para o adequado tratamento da matéria, não demonstrando assim, necessidade de intervenção adicional do TCU, razão pela qual seria despiciendo a realização de audiência, e, quanto à responsabilização de médicos e outros profissionais de saúde por descumprimento de carga horária de trabalho no Programa de Saúde da Família (PSF) , ocasião em que se ventilava a citação dos profissionais de saúde, entendeu-se ser medida que destoa da pacífica jurisprudência do TCU, conforme Acórdão 2692/2017-TCU-Segunda Câmara, 3702/2015 - Segunda Câmara e 1907/2015 - Segunda Câmara, da relatoria do Exmo. Sr. Ministro-Relator André Luis de Carvalho, pelo que seria desnecessária a sua não realização, haja vista que apenas o ente municipal possui legitimidade ativa para cobrar de seus servidores/empregados verbas de natureza estatutária/trabalhista, no âmbito do Poder Judiciário e dentro do rito próprio previsto em cada forma de contratação. 
10. Dessa feita, em suma, ainda em consonância com o Pronunciamento da SEC/PI-D1 (peça 25, p. 1-9) , entendeu-se pelo retorno do foco para o débito de R$ 185.550,00, originalmente quantificado pelo Denasus (Constatações 190463 e 190465) , referente ao fato da Secretária Municipal de Saúde ter fraudado o Sistema de Cadastro inserindo no CNES os dados pessoais e profissionais dos médicos Alcides Pinheiro de Araújo Neto, Odimar Barros Teixeira Filho e Rafael Soares Borges que nunca trabalharam no PSF de Inhuma, apenas para que a Secretaria Municipal de Saúde permanecesse recebendo os incentivos financeiros do Ministério da Saúde, pelo que se promoveram as citações, em solidariedade, do senhor Evaldo Rodrigues de Holanda (Ofício 1653/2017, peça 33 c/c peça 43) , da senhora Luciana Custódio Ferreira (Ofício 1654/2017, peça 37 c/c peça 44) e do município de Inhuma/PI (Ofício 1652/2017, peça 29 c/c peça 42) . 
11. É este, pois, o relato do essencial. 
Exame Técnico 
12. Registre-se que, nada obstante a realização das aludidas citações, apenas a senhora Luciana Custódio Ferreira e o senhor Evaldo Rodrigues de Holanda apresentaram suas alegações de defesa, as quais serão examinadas na sequência. 
12.1.  Luciana Custódio Ferreira (peça 45, p. 1-6) - argumento 
13. A ex-gestora inicia dizendo que mesmo que eventuais irregularidades formais tenham ocorridas no âmbito da execução da Estratégia Saúde da Família do município de Inhuma-PI, consistentes na inclusão fraudulenta no CNES do nome de profissionais de saúde para acomodar vínculos e carga horária de maneira a escapar das exigências da Portaria/GM/MS 134/2011 e garantir ao município os incentivos financeiros do Ministério da Saúde, estas não causaram quaisquer danos ao erário, tampouco ocorreram por dolo ou má fé (peça 45, p. 1) . 
14. Aduz, ainda, que em momento algum, quando da sua gestão à frente da Secretaria Municipal de Saúde de Inhuma, afrontou os princípios constitucionais da Administração Pública no que tange a gestão dos recursos repassados à Secretaria Municipal de Saúde de Inhuma-PI, tendo desempenhado suas funções em estrita observância aos princípios que regem os atos administrativos (peça 45, p. 2) .
15. Ressalta que durante a sua gestão à frente da Secretaria Municipal de Saúde fez inúmeras tentativas visando adotar as providências necessárias no sentido de exigir o cumprimento da jornada semanal normativamente estipulada para os profissionais da área de saúde lotados no Programa de Saúde da Família (PSF) , no entanto, em que pese todo seu esforço, em razão das mais diversas dificuldades, esse objetivo não foi alcançado em sua inteireza, pelas razões que serão apresentadas a seguir (peça 45, p. 2) . 
16. Diz que a exigência do cumprimento da jornada de trabalho de 40 horas semanais, prevista nos contratos de prestação de serviços dos profissionais de nível superior lotados na Estratégia Saúde da Família, era uma questão que fugia à governabilidade de uma simples Secretária Municipal de Saúde. Isso porque, à época, era obrigada a se submeter às exigências de adequação e disponibilidade de horários dos médicos, situação essa vivenciada pela maioria dos municípios piauienses, de modo que, ou aceitava as condições impostas pelos profissionais, ou ficava o município impossibilitado de formar as suas equipes (peça 45, p. 2) . 
17. No caso específico de Inhuma, salienta a ora responsável que, todos os profissionais cadastrados, mesmo não cumprindo a carga horária estabelecida de 40 horas semanais, recebiam integralmente os seus subsídios relativos ao contrato pactuado, não havendo que se falar em qualquer lesão ao erário ou em enriquecimento ilícito de sua parte, eis que em nenhum momento a população deixou de ter atendimento médico por parte dos profissionais contratados (peça 45, p. 2-3) . 
18. Ademais, continua a ex-gestora, as fotocópias dos mapas de Atendimento Ambulatorial da Secretaria Municipal de Saúde de Inhuma, já devidamente encaminhadas ao Denasus, demonstram, a partir da aposição da assinatura de centenas de pessoas residentes nas diferentes localidades do município, a prestação dos serviços de atendimento feito pelos profissionais contratados pela Secretaria Municipal de Saúde, pelo que resta evidenciado que todos os médicos por ela cadastrados no CNES efetivamente desenvolviam atividades nos seus respectivos Postos de Saúde, de sorte que o único problema verificado deve-se ao não cumprimento total da carga horária contratualmente estabelecida (peça 45, p. 3) . 
19. Reforça que não é difícil se comprovar a inexistência de locupletamento ou de enriquecimento ilícito de sua parte e de que os recursos foram efetivamente destinados ao pagamentos dos profissionais, bastando, para tanto, que sejam analisadas folhas de pagamentos, notas de empenho, ordens de pagamentos, cheques e/ou extrato de transferências bancárias feitas aos profissionais de saúde que prestaram serviços junto à Secretaria Municipal de Saúde de Inhuma, apresentados aquando da prestação de contas à época pelo município (peça 45, p. 3) . 
20. Em relação às Constatações 190458, 190459 e 190460, discorre que a auditoria asseverou que os profissionais de nível superior lotados na Estratégia Saúde da Família não cumprem a carga horária exigida para quem trabalha no PSF, e que os próprios dirigentes da Secretaria não conheciam o cotidiano das Unidades de Saúde do município (peça 45, p. 3) . 
20.1. A esse respeito, consigna que, à época, em razão de um Decreto Municipal que regulava o regimento de trabalho dos servidores da saúde, o município de Inhuma funcionava em regime de 30 horas semanais, conforme faz prova documento apresentado à auditoria do Denasus (peça 45, p. 3) . 
20.2. No entanto, diante das observações apresentadas nos relatórios das auditorias, a ex-gestora diz que passou a exigir ocumprimento da carga horária de 40 horas semanais sob pena de instauração de processo administrativo disciplinar, tendo ficado determinado que os postos de saúde passassem a funcionar nos turnos manhã e tarde e de segunda a sexta feira (peça 45, p. 4) . 
20.3. Assim, houve um esforço hercúleo de sua parte, relata a ex-gestora, no sentido de que fosse feita a distribuição das horas, de modo que fossem disponibilizadas também 8 horas de atendimento no Hospital de Pequeno Porte Inhazinha Nunes, visto que este se enquadrava na Atenção Básica (peça 45, p. 4) . 
20.4. Desse modo, diz que saneou parte da falha relativa ao não cumprimento da carga horária em relação a alguns médicos, restanto, ao fim, excluídos dos quadros do município, os médicos Alcides Pinheiro de Araújo, Odimar Barros T. Filho, Rafael S. Borges, Pablo Holanda de Moura e Elbert H. Moura, tanto da Secretaria Municipal de Saúde, quanto do Hospital de Pequeno Porte Inhazinha Nunes (peça 45, p. 4) . 
21. Sobre as Constatações 190463 e 190465, diz que a auditoria indicou que o Secretário Municipal de Saúde fraudou o Sistema de Cadastro inserindo no CNES os dados pessoais e profissionais dos médicos Alcides P. de A. Neto, Odimar Barros T. Filho, Rafael S. Borges, que nunca trabalharam no PSF de Inhuma, porém, esclarece a ex-gestora que os médicos Alcides P. de A. Neto e Odimar Barros T. Filho nunca compuseram o quadro do PSF do Município de Inhuma, sendo que apenas o médico Rafael Soares Borges chegou a desenvolver atividades no PSF do município (peça 45, p. 4) . 
22. Quanto às Constatações 190466 e 190487, explica que a auditoria do Denasus fez alusão aos registros do CNES, que estão sendo supostamente manipulados pela gestora do SUS e pela Direção do Hospital Inhazinha Nunes com a finalidade de acomodar vínculos, carga horária e profissionais de forma irregular às exigências da Portaria/GM/MS 134/2011, todavia, ressalva a exgestora, é fácil ver que os profissionais lotados na Secretaria Municipal de Saúde encontravam-se, em sua totalidade, devidamente registrados e atualizados no Cadastro Nacional de Estabelecimentos de Saúde - CNES (peça 45, p. 4-5) . 
23. No que se refere às Constatação 190491 e 190880, salienta que o relatório da auditoria apontou: (i) que nenhum profissional de nível superior cumpre a carga horária exigida no inciso IV, subitem 2.1, capítulo II, do Anexo da Portaria/GM/MS 648/2006, (ii) que havia certa dificuldade para a marcação, realização e recebimento de exames vinculados aos Programas implantados na Rede Básica de Saúde, de modo que alguns pacientes precisavam, inclusive, recorrer ao sistema particular de saúde, tendo em vista a demora da realização e recebimento de exames (peça 45, p. 5) . 
23.1. Dessarte, relativamente ao (i) não cumprimento integral da carga horária, remete a exgestora para os esclarecimentos que já havia consignado acima; no que diz respeito (ii) às marcações de exames, bem como de consultas, esclarece que estas eram realizados mediante sistema virtual, ressalvando que, apenas em determinadas ocasiões, por conta da má qualidade da internet, havia alguma dificuldade que dificultava e demorava as marcações e, outrossim, que a quantidade de vagas limitadas disponíveis no Sistema Único de Saúde fazia com que as vagas ofertadas fossem rapidamente preenchidas devido à elevada demanda populacional, impossibilitando o acesso de mais pacientes a novas consultas, porque não tinham mais leitos vazios (peça 45, p. 5-6) . 
24. Referente à Constatação 190832 no sentido de que, em relação à algumas Unidades de Saúde, as condições de trabalho eram desconfortáveis, diz que após a auditoria a administração municipal fez aquisições de equipamentos para melhor estruturar as Unidades de Saúde, além disso, aderiu ao Programa de Requalificação/Reforma e Ampliação de UBS, através das Propostas Fundo a Fundo do Ministério da Saúde e, por ultimo, o município de Inhuma aderiu ao Provab, bem como ao Centro de Atenção Psicossocial com o objetivo de atender pacientes vítimas de transtornos mentais, além daqueles envolvidos com drogas (peça 45, p. 6) . 
25. Enfim, diante de todo o exposto, e tendo em vista as justificativas apresentadas, a exgestora requer que seja a presente defesa recebida para o fim de considerar sanadas as ocorrências constatadas na auditoria do Denasus, que originou a presente Tomada de Contas Especial (peça 45, p. 6) . 
25.1. análise 
26. Quanto ao alegado pela ex-gestora nos parágrafos 13 e 14, é de se dizer que o cadastramento de profissionais no CNES tal como feito - ou seja, "inserindo no CNES os dados pessoais e profissionais dos médicos Alcides Pinheiro de Araújo Neto, Odimar Barros Teixeira Filho e Rafael Soares Borges que nunca trabalharam no PSF de Inhuma, apenas para que a Secretaria Municipal de Saúde permanecesse recebendo os incentivos financeiros do Ministério da Saúde", conforme as Constatações 190463 e 190465 -, dada a sua ingente gravidade, não pode ser considerada uma falha de caráter tão somente formal, independentemente do destino final dado aos recursos repassados, razão pela qual deve o ente recebedor restituir o Fundo Nacional de Saúde, havendo, ainda, por se tratar de irregularidade que não pode ser considerada meramente formal, a aplicação de multa à agente pública causadora da irregularidade. 
27. Ressalte-se, com espeque na legislação de regência, que é de competência e dever da Secretária Municipal de Saúde à época dos fatos, respeitar, quando da contratação de pessoal, o art. 37, II, VI e XVII, da CF, que trata da investidura em cargo ou emprego público e da acumulação remunerada de empregos públicos, e, outrossim, respeitar, quando da inclusão, manutenção e atualização sistemática dos cadastros no CNES, o art 10 da Portaria/SAS/MS 511/2000 c/c com os arts. 1º, 2º e 5º, da Portaria/SAS/MS 134/2011, de modo que, a julgar pelo brocardo jurídico ("a lei não contém palavras inúteis") , tal infração não pode ser considerada como de somenos importância. 
28. A propósito, tal irregularidade configura a ofensa não só às regras legais, mas também aos princípios basilares da Administração Pública, pois que se deixa de prestar satisfação à sociedade sobre o efetivo emprego dos recursos públicos disponibilizados, dando ensejo, inclusive, à presunção legal de integral de dano ao erário em face desperdício ou desvio dos recursos federais. 
29. Neste ínterim, é curial dizer que a legalidade administrativa difere da legalidade comum, na medida em que, ao passo que esta traduz-se na ideia de que ao particular é lícito fazer tudo o que a lei (entenda-se ordenamento jurídico/legislação) não proíbe e/ou nada fazer, aquela, a legalidade administrativa, estabelece o dever do administrador de fazer tudo aquilo prescrito pelo ordenamento, não lhe sendo facultado não adotar determinado comando legal, podendo, quando muito, optar entre duas ou mais opções legislativas possíveis, mas sem a faculdade de não adotar uma delas e/ou adotar uma outra terceira opção não prescrita pela legislação. A legalidade administrativa representa, pois, um dever de agir, haja vista que, numa dada situação concreta, a Administração, na pessoa do (a) gestor (a) , deve agir conforme manda o interesse público, materializado na lei, não se podendo escolher sobre fazer ou não fazer, mas, apenas, aplicar a lei, razão pela qual, de novo, o desrespeito à forma de investidura de cargo/emprego público, à acumulação remunerada de empregos públicos e, bem assim, à inclusão, manutenção e atualização sistemática dos cadastros no CNES, não podem ser considerados como encampados pelo ordenamento jurídico, porque materializadores das graves Constatações 190463 e 190465. 
30. Não se desconhece a possibilidade de determinadas falhas serem consideradas como meras falhas formais, contudo, há que se deixar claro que, na Administração Pública, regida por princípios e regras próprios, a falha formal tem que ser, de fato, falha comezinha, minguada, diminuta e desprezível. Nesse sentir, não é falha formal quando se trata de descumprimento de legislação por parte do (a) gestor (a) . É que, no Direito Administrativo, que é o Direito que rege as relações do (a) gestor (a) no trato da coisa pública, vigora, dentre outros, os princípios da indisponibilidade do interesse público público e da supremacia do interesse público sobre o privado. 
31. Como cediço, justamente por não ter disposição sobre a coisa pública, toda atuação administrativa deve atender ao estabelecido na lei (aqui entendida no sentido amplo, como sinônimo de ordenamento jurídico) , único instrumento hábil a determinar o que seja interesse público, haja vista que, em última instância, a lei é a manifestação legítima do povo, que é o titular da coisa pública. 
32. De fato, segundo Marcelo Alexandrino e Vicente Paulo (in Direito Administrativo Descomplicado - 25 ed. Rio de Janeiro: Forense, São Paulo: Método, 2017, p. 274) "no âmbito do Direito Administrativo, a legalidade traduz a noção de que a administração pública somente tem possibilidade de atuar quando exista lei que assim determine (atuação vinculada) ou autorize (atuação discricionária) ". A indisponibilidade do interesse público, por seu turno, que tem íntima relação com a legalidade administrativa, traduz-se na ideia de que o interesse público não se encontra à disposição da vontade pessoal do administrador ou de quem quer que seja, figurando mesmo como um limitador à atuação do gestor, que tem o dever de atuar efetivamente em benefício do interesse público e sob controle direto e indireto do titular da coisa pública (o povo) . Como corolário, vale a pena registrar o arremate feito pelo citados autores, tem-se que "o dever de prestar contas decorre diretamente do princípio da indisponibilidade do interesse público, sendo inerente à função do administrador público, mero gestor de bens e interesses alheios, vale dizer, do povo" (in Direito Administrativo Descomplicado - 25 ed. Rio de Janeiro: Forense, São Paulo: Método, 2017, p. 311) . 
33. Nessa ordem de ideias, a prática de um ato irregular, por já configurar violação da legalidade administrativa, representa, quase sempre, falha grave, na medida em que não é dado substituir a vontade legal, que traz ínsita a materialização dos referidos princípios, por uma vontade pessoal, consistente no cadastramento de profissionais no CNES simplesmente para receber incentivo financeiro do Ministério da Saúde. 
34. Quanto ao alegado nos parágrafos 15, 16 e 17, importante frisar, consoante a jurisprudência deste TCU, que, independentemente da necessidade de se perscrutar o dolo ou a culpa do sujeito, porque esta (a culpa) já existe de forma presumida, a responsabilidade se impõe, senão veja-se: A apuração de responsabilidade nas matérias submetidas à apreciação do TCU não se vincula à indicação de conduta dolosa do agente. Impõe-se ao gestor público o dever de demonstrar a boa e regular aplicação dos recursos sob sua guarda, sendo que a omissão ou falta de exação no cumprimento dessa obrigação induz à presunção de culpa. (Acórdão 760/2013-TCU-Plenário, Relator Ana Arraes) .
35. Desta feita, resta evidente a comprovação do dano ao erário federal, na medida em que, repita-se, houve a constatação de que a Secretaria Municipal de Saúde de Batalha/PI cadastrou profissionais no CNES simplesmente para receber incentivo financeiro do Ministério da Saúde, uma vez que muitos dos profissionais não estão efetivamente atendendo à população, transformando o Sistema de Cadastro do CNES numa Base de Dados virtual. 
36 No particular, em aderência ao já pontuado pela Instrução precedente (peça 25, p. 5, § 22) , tem-se que "o não atendimento às condicionantes estabelecidas para a realização dessas transferências maculam o fato gerador do repasse, tornando-o nulo e ensejando a restituição ao Fundo Nacional de Saúde". 
37. Dessarte, independentemente de eventual e futura comprovação ou não de locupletamento pessoal, resta evidente a comprovação do dano ao erário, na medida em que, insiste-se, houve a constatação de que a então Secretária Municipal de Saúde de Batalha/PI cadastrou no CNES profissionais que nunca trabalharam no PSF de Inhuma/PI simplesmente para receber incentivo financeiro do Ministério da Saúde. 
38. Sobre o argumento apresentado nos parágrafos 18, 19 e 21, primeiramente, é preciso esclarecer sobre a diminuta força probante que tem as assinaturas de pessoas residentes nas localidade do município atestando que os profissionais de saúde contratados pela ex-gestora efetivamente estavam prestando o serviço, consoante se tem dos julgados a seguir: 
Declarações de terceiros, isoladamente, não são suficientes para comprovar a regular aplicação dos recursos federais transferidos por meio de convênio, possuem baixa força probatória e provam somente a existência da declaração, mas não o fato declarado, competindo ao interessado demonstrar a veracidade do alegado. (Acórdão 5407/2016-TCU-Segunda Câmara | Relator: Raimundo Carreiro) . 
Declarações de terceiros, fotos e informações sobre a regularização da obra não são elementos que permitem a identificação da origem dos recursos aplicados nem o necessário nexo causal entre as despesas realizadas e os recursos federais transferidos pelo convênio, ainda que se prestem a comprovar a realização do objeto. (Acórdão 8938/2015-TCU-Segunda Câmara | Relator: André de Carvalho) 
Na prestação de contas de convênios, as declarações prestadas por terceiros, por si sós, não são meios de prova capazes de atestar a efetiva execução do objeto custeado com recursos públicos federais. (Acórdão 542/2015-TCU-Plenário | Relator: Raimundo Carreiro) 
Declarações de terceiros, isoladamente, não são suficientes para comprovar a regular aplicação de recursos públicos transferidos por meio de convênio na consecução do objeto pactuado. (Acórdão 817/2014-TCU-Segunda Câmara | Relator: Raimundo Carreiro) 
39. Demais disso, tem-se, por outro lado, de forma categórica, ao analisar as folhas de pagamentos, notas de empenho, ordens de pagamentos, cheques e/ou extratos de transferências bancárias aos profissionais de saúde que prestaram serviços junto à Secretaria Municipal de Saúde de Inhuma, conforme anotado pela Auditoria do Denasus, nas Constatações 190463 e 190465, que a "Secretária Municipal de Saúde fraudou o Sistema de Cadastro inserindo no CNES os dados pessoais e profissionais dos médicos Alcides Pinheiro de Araújo Neto, Odimar Barros Teixeira Filho e Rafael Soares Borges que nunca trabalharam no PSF de Inhuma, apenas para que a Secretaria Municipal de Saúde permanecesse recebendo os incentivos financeiros do Ministério da Saúde". 
40. Desse modo, aliado ao fato de ex-gestora não ter se desincumbido do ônus de provar o alegado, que decorre do ônus de prestar contas da boa e regular gestão dos recursos públicos, porque trouxe aos autos provas frágeis e de uma força probatória pouco relevante, corroborado, de outra banda, pela auditoria realizada pelo Denasus, realizada por meio de seus agentes públicos competentes e legalmente investidos nos seus respectivos cargos e exercendo suas atribuições dentro dos contornos legais e regulamentares, gozando, portanto, da presunção de legitimidade e veracidade, novamente a responsabilidade da ora responsável fica evidenciada. 
41. Como é sabido, a presunção de legitimidade diz respeito à conformidade do ato administrativo com a lei. Como consequência desse atributo, presumem-se, até prova em contrário, que os atos administrativos foram emitidos de acordo com a lei. A presunção de veracidade, por sua vez, é o atributo do ato administrativo que diz respeito aos fatos. Em decorrência desse atributo, presumem-se verdadeiros os fatos alegados pela Administração Pública. Com efeito, as certidões, atestados, declarações, informações e demais documentos fornecidos pela Administração são dotados de fé pública, como é o caso do relatório de auditoria do Denasus, frise-se. 
42. De acordo com Maria Sylvia Zanella Di Pietro (in Maria Sylvia Zanella. Direito Administrativo. 30 ed. Rio de Janeiro: Florense, 2017, p. 277-278) , variados são os fundamentos para justificar esses atributos do ato administrativo: 
1. o procedimento e as formalidades que precedem a sua edição, os quais constituem garantia de observância da lei; 
2. o fato de ser uma das formas de expressão da soberania do Estado, de modo que a autoridade que pratica o ato o faz com o consentimento de todos; 
3. a necessidade de assegurar celeridade no cumprimento dos atos administrativos, já que eles têm por fim atender ao interesse público, sempre predominante sobre o particular; 
4. o controle a que se sujeita o ato, quer pela própria Administração, quer pelos demais Poderes do Estado, sempre com a finalidade de garantir a legalidade; 
5. a sujeição da Administração ao princípio da legalidade, o que faz presumir que todos os seus atos tenham sido praticados de conformidade com a lei, já que cabe ao poder público a sua tutela. 
43. Dessa feita, como inexiste nos autos prova por parte da ex-gestora consistente e definitiva com força de afastar a validade do ato administrativo, materializado no relatório de auditoria do Denasus, esta, repita-se, presume-se emitida com a observância da lei e enunciando a verdade sobre os fatos. 
44. Relativamente às alegações apresentadas nos parágrafos 20, 22, 23 e 24, que reportam-se às Constatações 190458, 190459 e 190460 (parágrafo 20) , 190466 e 190487 (parágrafo 22) , 190491 e 190880 (parágrafo 23) e 190832 (parágrafo 24) , impender aclarar que, além da carência de provas para comprovar o arguido, pelo que, desde já, remete-se ao já escrito por ocasião dos parágrafos 40, 41 e 42, não guardam aderência com a irregularidade objeto destes autos, que apenas diz com as Constatações 190463 e 190465. 
45. Assim, é de se ter em conta que as Constatações 190463 e 190465, pelas quais respondem a ex-gestora, dizem com o fato de que, insiste-se novamente, a "Secretária Municipal de Saúde fraudou o Sistema de Cadastro inserindo no CNES os dados pessoais e profissionais dos médicos Alcides Pinheiro de Araújo Neto, Odimar Barros Teixeira Filho e Rafael Soares Borges que nunca trabalharam no PSF de Inhuma, apenas para que a Secretaria Municipal de Saúde permanecesse recebendo os incentivos financeiros do Ministério da Saúde", e não com a questão da jornada de 40 horas semanais e/ou com melhoria da estrutura das Unidades de Saúde. 
46. De fato, em atenção ao ajuste de escopo e foco destes autos capitaneado pela Instrução de peça 23, entendeu-se por suficiente as recomendações proferidas pelo Departamento Nacional de Auditoria do SUS para essas constatações serem suficientes para o adequado tratamento da matéria, senão veja-se (peça 25, p. 2, parágrafo 9) : 
'9. Dando prosseguimento, quanto as constatações que não ensejaram em débito segundo Relatório de Auditoria 12058/2012 (190458, 190459, 190460, 190466, 190487, 190491, 190880, 190827 e 190832, peça 1, p. 22-51) , no intuito de se garantir a economia processual, bem como em função da finalidade primordial do processo de tomada de contas especial ser o ressarcimento ao Erário, entendo que tais irregularidade/impropriedades não devem ser objeto de audiência, e sobretudo, por considerar, que as recomendações proferidas pelo Departamento Nacional de Auditoria do SUS para essas constatações serem suficientes para o adequado tratamento da matéria, não demonstrando assim, necessidade de intervenção adicional do TCU, voltando assim, o foco do processo para as constatações que, efetivamente, ensejaram em débito (190463 e 190465, peça 1, p. 31-34) '. 
47. Comprova-se, enfim, que as alegações deduzidas nos autos não merecem guarida, pelo que o julgamento pela irregularidade das contas e a multa se impõem à ex-Secretária Municipal de Saúde, senhora Luciana Custódio Ferreira. 
47.1. Evaldo Rodrigues de Holanda (peça 47, p. 1-15 c/c 16-48) - argumento
48. O causídico, inicialmente, alega, em preliminar, a ilegitimidade do senhor Evaldo Rodrigues de Holanda para arcar com eventual ressarcimento, haja vista que as transferências realizadas pelo FNS para a municipalidade integram o patrimônio desta, sendo que os valores são disponibilizados para o executivo municipal realizar os serviços públicos, in casu, os serviços do PSF/ESF (peça 47, p. 2) . 
48.1. O senhor Evaldo Rodrigues de Holanda, diz o causídico, apesar de Secretário Municipal de Saúde, não foi o beneficiário dos valores colocados à disposição do município de Inhuma/PI para aplicação em sua pasta, sendo a real beneficiária de tais valores a própria municipalidade, na medida em que contou com equipes operantes do PSF (peça 47, p. 2) . 
48.2. Desta forma, ainda segundo o causídico, não se pode atribuir eventual prejuízo, e, consequentemente, dever de ressarcimento, ao senhor Evaldo Rodrigues de Holanda, mas, sim, ao município de Inhuma/PI, em razão de ter sido este o beneficiário direto dos valores destinados às equipes do PSF/ESF, na linha dos Acórdão 3702/2015-TCU-Segunda Câmara e 6074/2016 - 1ª Câmara do TCU (peça 47, p. 2-6) . 
49. No mérito, assevera não ser cabível a reprovação de contas do ex-gestor, tampouco a imputação de débito ao mesmo, haja vista a inexistência de prova de danos ao erário, pois que em nenhum momento o Relatório de Auditoria 12058/2012, oriundo do Departamento Nacional de Auditoria do SUS (Denasus) , comprova a existência de qualquer dano ao erário, sendo apenas informado pela referida auditoria que haviam médicos cadastrados no sistema CNES, enquanto outros estavam realizando os atendimentos do PSF/ESF. 
49.1. Ou seja, é o próprio relatório de auditoria que não nega a existência da prestação de serviços pela equipe do PSF/ESF, de modo que, para que pudesse a ser imputada qualquer condenação em débito ao ex-gestor, teria de ter sido comprovado que este malversou recursos da saúde municipal de Inhuma/PI, mas, no entanto, o que resta provado é que a destinação dos recursos foi realizada para pagamento de médicos e demais profissionais que realizaram o devido atendimento junto ao PSF/ESF municipal. 
49.2. Ainda, tomando por base o Acórdão 1472/2012-TCU-Plenário, alega que o TCU entende que a falha na alimentação do SCNES é de natureza formal e que, portanto, a alimentação do SCNES, apesar de equivocada, não prejudicou a prestação do serviço de saúde municipal durante a sua gestão, não podendo ser visualizado qualquer prejuízo ao erário em razão da prestação do serviço, não tendo sido comprovada a existência de qualquer desvio de finalidade dos recursos repassados pelo FNS com ações do ex-gestor. 
49.3. Frisa também, sobre o ponto, que até mesmo o TCE/PI, no tocante à análise de aplicação dos recursos do FMS, deliberou pela regularidade das contas de gestão do senhor Evaldo Rodrigues de Holanda e da senhora Luciana Custódio Ferreira (conf. doc. 02, peça 47, p. 48) , demonstrando, portanto, que de fato não existiu qualquer desvio de finalidade na aplicação dos recursos aqui discutidos provenientes do FNS, pelo que entende que a presente TCE deva ser julgada regular com ressalvas, em razão de impropriedades que não resultaram em prejuízos ao erário público. 
50. Outrossim, diz que se prevalecer o entendimento da Unidade Técnica deste TCU e do Denasus pelo ressarcimento de R$ 75.459,75 (já devidamente corrigidos) utilizados no PSF, aí sim, haveria o enriquecimento sem causa da União, pois que a União se locupletaria da prestação do serviço público de saúde através do PSF/ESF (peça 47, p. 9) . 
50.1. Dito de outra forma, segundo o causídico, entender que mesmo os recursos tendo sido empregados dentro de finalidade e operacionalização das equipes do PSF, obrigar o responsável a restituir R$ 75.459,75 implica dizer o absurdo de que este pagará por deixar operante o PSF/ESF de Inhuma/PI durante sua gestão (peça 47, p. 9) . 
50.2. Reitera o causídico que até mesmo o TCE/PI, no tocante à análise de aplicação dos recursos do FMS, consoante a certidão de trânsito em julgado em anexo (doc. 02, peça 47, p. 48) , entendeu pela regularidade das contas de gestão do responsável, demonstrando que de fato não existiu qualquer desvio de finalidade na aplicação dos recursos aqui discutidos provenientes do FNS (peça 47, p. 9) . 
50.3. Ademais, arrimado no art. 884 do CC e em doutrina de Celso Antônio Bandeira de Melo, aduz o causídico que enriquecimento compreende todo aumento patrimonial e todo prejuízo que se evite, e empobrecimento, por sua vez, toda diminuição efetiva do patrimônio ou a frustração de vantagem legítima, ressaltando que, entre o enriquecimento de uma pessoa e o empobrecimento de outra, é necessário que haja um vinculo, ou seja, um nexo causal, fazendo com que o primeiro enriqueça as custas do segundo, geralmente pela deslocação de um valor de um patrimônio para outro, de modo que, considerando que os serviços inerentes ao PSF/ESF foram prestados durante a sua gestão, não há razão para se requerer a devolução integral dos recursos à União, porque feriria mortalmente os princípios da razoabilidade e proporcionalidade (peça 47, p. 9-11) . 
50.4. Ato contínuo, transcrevendo trechos dos Acórdão 19/2001-TCU-Primeira Câmara, 342/1998-2ª Câmara e 4/1997 - 1ª Câmara, requer o causídico, considerando (i) que não existiu desvio de recurso, sendo empregados dentro de sua destinacão e finalidade, (ii) que houve a clara demonstração do nexo entre a aplicação dos recursos federais e a prestação dos serviços de saúde inerentes ao PSF/ESF, (iii) que intentar a condenação para devolução do recurso federal integral seria ser condescendente com locupletamento ilícito e (iv) que o próprio TCE/PI não atestou desvio de recursos ou aplicação indevida destes, o julgamento pela regularidade com ressalvas das contas anuais do ora responsável (peça 47, p. 11-14) . 
50.5. análise  
51. Em relação ao arguido nos parágrafos 48, 48.1 e 48.2, cumpre, por primeiro, definir o que seja ilegitimidade passiva. 
52. Pois bem. A ilegitimidade passiva traduz-se na ideia de falta de pertinência subjetiva entre quem figura no processo e o devedor/obrigado à satisfação da pretensão então requerida, é, simplificadamente, exigir algo de quem não tem nada a ver (e/ou nada teve a ver) com esse mesmo algo. 
53. No caso, com espeque na legislação de regência, tem-se que é de competência e dever do Secretário Municipal de Saúde à época dos fatos, senhor Evaldo Rodrigues de Holanda, respeitar, quando da contratação de pessoal, o art. 37, II, VI e XVII, da CF que trata da investidura em cargo ou emprego público e da acumulação remunerada de empregos públicos e, outrossim, respeitar, quando da inclusão, manutenção e atualização sistemática dos cadastros no CNES, o art 10 da Portaria/SAS/MS 511/2000 c/c com os arts. 1º, 2º e 5º, da Portaria/SAS/MS n. 134/2011, razão pela qual, por possuir competência para a prática dos atos, possui, ipso facto, legitimidade passiva para figurar no presente processo. 
54. Demais disso, em face da constatação de que o Secretário Municipal de Saúde de Batalha/PI cadastrou profissionais no CNES que não estão efetivamente atendendo à população tão somente para receber incentivo financeiro do Ministério da Saúde, transformando o Sistema de Cadastro do CNES numa Base de Dados virtual, é forçoso reconhecer, mais uma vez, sua legitimidade passiva para figurar nos autos. 
55. Esclarece-se, ainda, que os estados e municípios, quando recebem verbas destinadas ao SUS, possuem autonomia para gerenciá-las, no entanto, tais entes continuam tendo a obrigação de prestar contas a este Tribunal de Contas da União, com vistas à análise da regularidade do repasse e da correta aplicação desses recursos. 
56. Com efeito, os recursos repassados aos gestores locais, embora por eles administrados, são originalmente federais, citando-se como exemplificação o fato de caber ao FNS a competência para instaurar processos de TCE dos recursos do SUS repassados fundo a fundo (Acórdão 1284/2014-TCU-Primeira Câmara, de relatoria do Min. Augusto Sherman) . 
57. Realmente, a Constituição Federal de 1988 descentralizou as ações e serviços públicos de saúde, mas não o controle e a fiscalização da aplicação dos recursos, por conseguinte, a Carta Magna, ao tratar da repartição das receitas tributárias (art. 157 a 159) , não incluiu os recursos destinados à saúde, de forma que, ao contrário dos Fundos de Participação, esses recursos não pertencem aos entes para os quais foram transferidos, mas mantém o vínculo de pertinência com a União. 
58. Outrossim, corrobora com o que se escreve o Acórdão 1426/2015-TCU-Plenário, de relatoria do Min. Benjamin Zymler, ao determinar que "os recursos repassados pelo SUS aos demais entes federativos, via Fundo Nacional de Saúde, constituem recursos federais, estando sujeitos à fiscalização do TCU todas as despesas de ações e serviços pagos à conta desses recursos, independentemente da forma de transferência". 
59. Além disso, cabe mencionar julgado do Superior Tribunal de Justiça - STJ, no âmbito do AgRg no CC 122.555-RJ, Rel. Min. Og Fernandes, em 14/8/2013, segundo o qual os recursos destinados ao SUS e transferidos pela União aos demais entes da federação sujeitam-se à fiscalização federal. Veja-se: 
AGRAVO REGIMENTAL NO CONFLITO DE COMPETÊNCIA. PROCESSO PENAL. CRIMES DE QUADRILHA, FALSIDADE IDEOLÓGICA, PECULATO E CORRUPÇÃO PASSIVA. DESVIO DE VERBAS PROVENIENTES DO SISTEMA ÚNICO DE SAÚDE - SUS. CONTROLE DO PODER EXECUTIVO FEDERAL E DO TRIBUNAL DE CONTAS DA UNIÃO. COMPETÊNCIA DA JUSTIÇA FEDERAL. SÚMULA 208/STJ. 
1. Segundo o posicionamento do Supremo Tribunal Federal e desta Corte de Justiça, compete à Justiça Federal processar e julgar as causas relativas ao desvio de verbas do Sistema Único de Saúde-SUS, independentemente de se tratar de repasse fundo a fundo ou de convênio, visto que tais recursos estão sujeitos à fiscalização federal, atraindo a incidência do disposto no art. 109, IV, da Carta Magna, e na Súmula 208 do STJ. 
2. O fato de os Estados e Municípios terem autonomia para gerenciar a verba financeira destinada ao SUS não elide a necessidade de prestação de contas perante o Tribunal de Contas da União, nem exclui o interesse da União na regularidade do repasse e da correta aplicação desses recursos. 
3. Portanto, a competência da Justiça Federal se mostra cristalina em virtude da existência de bem da União, representada pelas verbas do SUS, bem como da sua condição de entidade fiscalizadora das verbas federais repassadas ao Município. 
4. Não trazendo o agravante tese jurídica capaz de modificar o posicionamento anteriormente firmado, é de se manter a decisão agravada na íntegra, por seus próprios fundamentos. 
5. Agravo regimental a que se nega provimento. 60. Diante do exposto, resta claro que os recursos transferidos do Ministério da Saúde - FNS/MS aos demais entes da federação constituem recursos federais e, dessa forma, sujeitam-se à fiscalização federal. 
61. Importante frisar, ademais, o que já se disse no parágrafo 34 retro, corroborado pelo Acórdão 760/2013-TCU-Plenário, de relatoria da Min. Ana Arraes, no sentido de que, independentemente da necessidade de se perscrutar o dolo ou a culpa do sujeito, porque esta (a culpa) já existe de forma presumida, a responsabilidade se impõe. 
62. Desta feita, resta evidente a comprovação do dano ao erário municipal, na medida em que, repita-se, houve a constatação de que o Secretário Municipal de Saúde de Inhuma/PI cadastrou no CNES profissionais que nunca trabalharam no PSF da municipalidade simplesmente para permanecer recebendo incentivo financeiro do Ministério da Saúde, transformando o Sistema de Cadastro do CNES numa Base de Dados virtual. 
63. No particular, em aderência ao já pontuado pela Instrução precedente (peça 25, p. 5, § 22) , tem-se que o não atendimento às condicionantes estabelecidas para a realização dessas transferências maculam o fato gerador do repasse, tornando-o nulo e ensejando a restituição ao Fundo Nacional de Saúde. 
64. Nesse sentir, independentemente de eventual e futura comprovação ou não de locupletamento pessoal, resta evidente a comprovação do dano ao erário, pois que, insiste-se, houve a constatação de que o "Secretário Municipal de Saúde fraudou o Sistema de Cadastro inserindo no CNES os dados pessoais e profissionais dos médicos Alcides Pinheiro de Araújo Neto, Odimar Barros Teixeira Filho e Rafael Soares Borges que nunca trabalharam no PSF de Inhuma, apenas para que a Secretaria Municipal de Saúde permanecesse recebendo os incentivos financeiros do Ministério da Saúde", transformando o Sistema de Cadastro do CNES numa Base de Dados virtual. 
65. Em relação ao dito nos parágrafos 49, 49.1, 49.2, 49.3 e 50.2, cabe reiterar uma vez mais a evidente existência/comprovação do dano ao erário municipal, na medida em que houve a constatação de que o Secretário Municipal de Saúde de Inhuma/PI cadastrou no CNES profissionais que nunca trabalharam no PSF da municipalidade simplesmente para receber incentivo financeiro do Ministério da Saúde, transformando o Sistema de Cadastro do CNES numa Base de Dados virtual. 
66. Ou seja, diferentemente do alegado pelo causídico do responsável, o relatório de auditoria do Denasus, que materializa as evidências e achados encontrados pela equipe de auditoria do Denasus é expresso em dizer, nas Constatações 190463 e 190465, que o "Secretário Municipal de Saúde fraudou o Sistema de Cadastro inserindo no CNES os dados pessoais e profissionais dos médicos Alcides Pinheiro de Araújo Neto, Odimar Barros Teixeira Filho e Rafael Soares Borges que nunca trabalharam no PSF de Inhuma, apenas para que a Secretaria Municipal de Saúde permanecesse recebendo os incentivos financeiros do Ministério da Saúde". 
67. Com efeito, tendo-se, de um lado, a declaração vazia, infundada, do causídico do responsável, porque destituídas de provas e, de outro, a Auditoria do Denasus, dando conta de evidências e achados de auditoria, entende-se válido remeter-se aos parágrafos 38 a 43 acima, que trata acerca da força probante dos atos administrativos, com vistas a deixar estreme de dúvidas o porquê de não merecer amparo a alegação do causídico do responsável. 
68. Sobre a alegação de falha apenas formal escorada no Acórdão 1472/2012-TCU-Plenário, temse que, primeiro, tal acórdão não faz, em momento algum, esse tipo de consideração e, segundo, o cadastramento de profissionais no CNES tal como feito - ou seja, cadastramento no CNES de profissionais que nunca trabalharam no PSF de Inhuma simplesmente para receber incentivo financeiro do Ministério da Saúde -, dada a sua ingente gravidade, não pode ser considerada uma falha de caráter tão somente formal, razão pela qual o julgamento pela irregularidade das contas e a cominação de multa se impõem. 
69. Ressalte-se, como já se disse nos parágrafos 27 a 33 e 53 desta instrução, que o respeito aquando da investidura em cargo ou emprego público e da acumulação remunerada de empregos públicos e, bem assim, o respeito aquando da inclusão, manutenção e atualização sistemática dos cadastros no CNES, decorrem de lei, da legislação (conf. o art. 37, II, VI e XVII, da CF e art 10, da Portaria/SAS/MS 511/2000 c/c com os arts. 1º, 2º e 5º, da Portaria/SAS/MS n. 134/2011) , de modo que, a julgar pelo brocardo jurídico ("a lei não contém palavras inúteis") , tal infração não pode ser considerada como de somenos importância, haja vista que, com supedâneo no princípio da legalidade administrativa, a prática de um ato irregular, como o dos presentes autos, por já configurar violação da legalidade administrativa, representa, como é o caso, falha grave, eis que não é dado ao gestor público substituir a vontade legal, que traz ínsita a materialização dos referidos princípios, por uma vontade pessoal, consistente no cadastramento de profissionais no CNES simplesmente para receber incentivo financeiro do Ministério da Saúde. 
70. Ainda nessa toada, é despiciendo o argumento de que o TCE/PI, no tocante à análise de aplicação dos recursos do FMS, deliberou pela regularidade de suas contas de gestão, haja vista que, para além do princípio da independência das instâncias, pacífico no âmbito deste TCU (conf. Acórdão 529/2011-TCU-Segunda Câmara, de relatoria do Min. Aroldo Cedraz, 5.794/2011-TCU-2ª Câmara, de relatoria do Min. Aroldo Cedraz, 4.060/2010-TCU-1ª Câmara, de relatoria do Min. Walton Alencar Rodrigues, 423/2010-TCU-2ª Câmara, de relatoria do Min. Aroldo Cedraz, 421/2008-TCU-2ª Câmara, de relatoria do Min. Augusto Sherman, 714/2008-TCU-2ª Câmara, de relatoria do Min. Augusto Sherman, 382/2007-TCU-Plenário, de relatoria do Min. Guilherme Palmeira, 1.965/2007-TCU-1ª Câmara, de relatoria do Min. Marcos Bemquerer, entre outros) , tratam-se de órgãos com competências distintas, competindo ao TCU, com esteio no art. 71, VI, da CF, e em ensinamento da doutrina de Valdecir Pascoal (in Direito Financeiro e Controle Externo. 9 ed. Rio de Janeiro: Forense; São Paulo: Método, 2015, p. 142) , fiscalizar "a aplicação de recursos federais pelo Governo Federal (regra) e os recursos repassados voluntariamente (convênios, acordos ajustes) para outro ente federativos ou outras pessoas, físicas ou jurídicas" e, ao Tribunal de Contas Estadual do Piauí, fiscalizar a "aplicação de recursos estaduais pelo Governo Estadual e os recursos municipais pelos Governos Municipais (regra) e os recursos repassados voluntariamente por estes para outro ente federativos ou outras pessoas, físicas ou jurídicas". 
71. Dessa feita, o julgamento proferido pelo Tribunal de Contas do Estado do Piauí, cuja certidão de trânsito em julgado encontra-se inserta na peça 47, p. 48, relativo à Prestação de Contas do FMS de Inhuma, diz com os recursos de origem estadual/municipais, em nada resvalando no presente julgamento por parte deste TCU que diz com a boa e regular gestão dos recursos federais, ou melhor, de origem federal, razão pela qual, cada órgão, dentro de sua esfera de jurisdição/competência, tem preservada sua competência e independência para cominar as sanções, resguardado o devido processo legal, que lhes são próprias. 
72. Sobre o aduzido nos parágrafos 50, 50.1, 50.3 e 50.4, de princípio, impende reforçar, categoricamente, que, no que diz respeito às Constatações 190463 e 190465, objeto destes autos, os recursos não foram empregados de forma correta e não se encontram operantes, haja vista que, repitase novamente, o "Secretário Municipal de Saúde fraudou o Sistema de Cadastro inserindo no CNES os dados pessoais e profissionais dos médicos Alcides Pinheiro de Araújo Neto, Odimar Barros Teixeira Filho e Rafael Soares Borges que nunca trabalharam no PSF de Inhuma, apenas para que a Secretaria Municipal de Saúde permanecesse recebendo os incentivos financeiros do Ministério da Saúde". 
73. Dessa feita, no caso destes autos, o correto entendimento é no sentido de que a devolução dos recursos não constitui enriquecimento sem causa da União, mas, ao contrário, pois que o recebimento indevido de verbas federais, a partir da manipulação de cadastros informatizados, sim, constitui enriquecimento sem causa do responsável, o qual deve ser objeto de ressarcimento, razão pela qual não procede a argumentação apresentada, eis que o repasse de recursos no PSF tem sua razão de ser no pleno cumprimento de requisitos por parte da Secretaria Municipal de Saúde, os quais, uma vez não atendidos, autorizam a suspensão das transferências e a cobrança do ressarcimento dos valores ao Fundo Nacional de saúde.
73.1. Município de Inhuma/PI - revelia 
74. De relevo mencionar que o município de Inhuma/PI, porque recebedor e beneficiário dos recursos transferidos, também foi chamado em citação a estes autos, porém quedou-se inerte/revel, na medida em que deixou correr in albis o prazo para a apresentação de suas alegações de defesa e nada fez. 
75. Por fim, como se percebe da análise técnica até então realizada, é relevante mencionar que, evoluindo o entendimento manifestado enteriormente, entende-se, doravante, que, em relação à responsabilidade pelo ressarcimento, este não deva ser imputados aos Secretários Municipais de Saúde, ora responsáveis, de sorte a não lhes ser cominado débito. 
76. Esclarece-se que exclusão do débito em relação aos mesmos não induz ao afastamento de suas responsabilidades, que perduram e reclamam apenação com multa, consoante, a propósito, entendimento extraído do próprio Acórdão 3702/2015-TCU-Segunda Câmara. 
77. Em reforço ao que se escreve, o item 9.3.4 do Acórdão 1072/2017-TCU-Plenário, de relatoria do Ministro Bruno Dantas, firma o seguinte entendimento acerca do tratamento que deve ser dado aos débitos relativos a recursos federais do Sistema Único da Saúde (SUS) transferidos "fundo a fundo" aos estados, municípios e ao Distrito Federal, em especial no que diz respeito à interpretação e à aplicação do art. 27 da Lei Complementar 141/2012, qual seja: 
'9.3.4. nos casos de débito decorrente do recebimento irregular de recursos federais pelos estados, municípios ou Distrito Federal, em razão de eventuais incorreções nas informações prestadas pelo beneficiário, independentemente do destino final dado aos recursos repassados, cabe ao ente recebedor restituir o Fundo Nacional de Saúde, uma vez que não fazia jus ao repasse, podendo, ainda, haver aplicação de multa ao agente público causador da irregularidade'; 
78. Nem se alegue que tal entendimento frustra o instituto jurídico da solidariedade, eis que a solidariedade, que era até então proposta, entre os dois Secretários Municipais de Saúde e o município, não queda infringinda com a retirada daqueles do polo passivo do débito, eis que a solidariedade pressupõe que todos, para tenham recebido os recursos, para ipso factu, servem condenados em débito a devolvê-los. Assim, porquanto que, no caso concreto, houve o benefício do ente municipal porém não houve o locupletamento dos agentes públicos, o afastamento da solidariedade dos agentes públicos em relação ao débito se impõe, devendo-lhes ser cominada, em contraponto, a pena de multa. 
79. Desse modo, tratando-se de débito decorrente do recebimento irregular de recursos do Sistema Único de Saúde transferidos fundo a fundo aos estados, municípios e ao Distrito Federal, independentemente do destino final dado aos recursos repassados, deve o ente recebedor restituir o Fundo Nacional de Saúde, todavia, dada a gravidade da infração cometida pelo agente públicos envolvidos, deve-se-lhes cominar a pena multa e o julhamento pela irregularidade das contas. 
80. Ademais, a responsabilidade direta do município, consoante DN 54/2007, art. 3º, tem cabimento quando comprovado que o ente federado se beneficiou pela aplicação irregular dos recursos federais transferidos, como é o caso dos autos. Veja-se: Art. 3º Caso comprovado que o ente federado se beneficiou pela aplicação irregular dos recursos federais transferidos, o Tribunal, ao proferir o julgamento de mérito, condenará diretamente o Estado, o Distrito Federal ou o Município, ou a entidade de sua administração, ao pagamento do débito, podendo, ainda, condenar solidariamente o agente público responsável pela irregularidade e/ou cominar-lhe multa. 
81. Outrossim, em função da presunção de boa fé que milita em favor do ente público, é possível a prorrogação de prazo para comprovação de ressarcimento de débito a ele imputado ou na impossibilidade de se aferir a boa-fé da pessoa jurídica, aplica-se o disposto no art. 202, § 3º, do Regimento Interno do TCU, rejeitando-se as alegações de defesa e abrindo-se novo e improrrogável prazo para o recolhimento do débito. Nessa linha, estão as inteligências dos Acórdão 1286/2015-TCU-Segunda Câmara, Relator Raimundo Carreiro e 4.744/2010 - Primeira Câmara, Relator Augusto Nardes, respectivamente. 
82. Nesse sentido, também é o Acórdão 6229/2016-TCU-Segunda Câmara, Relator Vital do Rêgo: Havendo débito imputável a município em processo de contas, deve-se fixar novo e improrrogável prazo para o recolhimento da dívida (art. 12, §1º, da Lei 8.443/1992) , rejeitada a defesa apresentada ou mesmo na hipótese de revelia do ente federado. 
83. Dessa forma, é cabível, preliminarmente, fixar novo e improrrogável prazo ao município de Inhuma/PI (CNPJ: 06.553.739/0001-07) , para o recolhimento aos cofres do Fundo Nacional de Saúde da quantia recebida irregularmente (art. 12, §§ 1º e 2º, da Lei 8.443/1992) , atualizada monetariamente, sem incidência de juros de mora. Posteriormente, dar-se-á o prosseguimento aos autos. 
84. Ademais, é cabível, no exame de mérito, o julgamento pela irregularidade das contas e a aplicação da multa prevista no art. 58, inciso II, da Lei 8.443/1992, ao senhor Evaldo Rodrigues de Holanda (CPF: XXX.108.173-XX) e à senhora Luciana Custódio Ferreira (CPF: XXX.936.603-XX) . 
Conclusão
85. Em face da análise promovida, propõe-se rejeitar as alegações de defesa apresentadas pelo município de Inhuma/PI e pelo senhor Evaldo Rodrigues de Holanda e senhora Luciana Custódio Ferreira, exceto em relação à exclusão do débito, uma vez que não foram suficientes para sanear as irregularidades a eles atribuídas. Nesse sentir, os argumentos de defesa tampouco lograram afastar o débito imputado, embora este agora seja direcionado apenas ao entre federado. Ademais, inexistem nos autos elementos que demonstrem sua boa-fé ou a ocorrência de outros excludentes de culpabilidade, sucede que, por estar sendo condenado ente da federação e tendo em vista que não é possível a aferição da boa-fé por parte de pessoa jurídica de direito público, então, nessa situação, é de se propor a fixação de prazo quinzenal para recolhimento de dívida e, posteriormente, seguir com o curso normal dos autos. 
Proposta de Encaminhamento 
86. Diante do exposto, submetemos os autos à consideração superior, propondo ao Tribunal: a) com fundamento nos arts. 10, § 1º; e 12, § 1º, da Lei 8.443/1992 c/c o art. 201, § 1º, art. 202, § 3º, do Regimento Interno do TCU, fixar novo e improrrogável prazo de quinze dias, a contar da notificação, para que o município de Inhuma/PI (CNPJ: 06.553.739/0001-07) comprove, perante este Tribunal, o recolhimento da dívida abaixo indicada aos cofres do Fundo Nacional de Saúde, atualizada monetariamente a partir das datas respectivas, na forma da legislação em vigor: 
a.1) Responsável: município de Inhuma/PI (CNPJ: 06.553.739/0001-07) ; 
a.2) Irregularidade: recebimento indevido de incentivo do PSF, em virtude de manutenção irregular no SCNES, de profissionais de saúde, sem que os mesmos tenham trabalhado nas unidades, conforme consubstanciado no Relatório de Auditoria 12058/2012 (peça 1, p. 22-5) e Parecer Técnico 1567/2013 (peça 3, p. 122-130) ;
a.3) Débito:
	Valor (R$) :
	Data da Ocorrência:

	30/6/2010
	9.600,00

	14/7/2010
	9.600,00

	18/8/2010
	9.600,00

	13/9/2010
	9.600,00

	18/10/2010
	9.600,00

	12/11/2010
	9.600,00

	14/12/2010
	9.600,00

	3/12/2011
	9.600,00

	15/2/2011
	9.600,00

	15/3/2011
	9.600,00

	12/4/2011
	9.600,00

	18/5/2011
	9.600,00

	17/6/2011
	10.050,00

	19/7/2011
	10.050,00

	17/8/2011
	10.050,00

	20/9/2011
	10.050,00

	13/10/2001
	10.050,00

	17/11/2011
	10.050,00

	15/12/2011
	10.050,00

b) informar ao município de Batalha/PI (CNPJ 06.553.903/0001-86) que: 
b.1) a liquidação tempestiva do débito atualizado monetariamente sanará o processo e permitirá que as respectivas contas sejam julgadas regulares com ressalva, dando-lhe quitação, nos termos dos arts. 12, § 2º, da Lei 8.443/1992 e 202, § 4º, do Regimento Interno do TCU; 
b.2) a ausência da liquidação tempestiva do débito poderá levar ao julgamento pela irregularidade das presentes contas, com a imputação do débito atualizado monetariamente e acrescido dos juros moratórios nos termos do art. 19 da Lei 8.443/1992, bem como à aplicação da multa prevista no art. 57 da mesma Lei 8.443/1992; e, 
c) em atenção aos princípios do contraditório e da ampla defesa, encaminhar, juntamente com o expediente citatório, cópia desta instrução".
3.	Por seu turno, com a anuência do secretário da unidade técnica (Peça 50) , o dirigente da 5ª Diretoria da Secex-TCE divergiu parcialmente da aludida proposta do auditor federal e, assim, lançou o seu parecer à Peça 49 (fls. 1/3) nos seguintes termos:
" (...)  Manifesto-me de acordo com as conclusões do exame técnico proferido pelo AUFC Anderson Pinheiro e Silva na instrução precedente, ao tempo em que peço liberdade para sugerir ajuste na conclusão e propor encaminhamento diferente, considerando o exposto na sequência. 
2. Realmente, as alegações de defesa apresentadas pelo Sr. Evaldo Rodrigues de Holanda (CPF: XXX.108.173-XX) e pela Sra. Luciana Custódio Ferreira (CPF: XXX.936.603-XX) não conseguiram afastar a irregularidade, lhes atribuída, atinente ao cadastramento irregular de profissionais no SCNES simplesmente para o recebimento pelo município de Inhuma/PI de incentivo financeiro do Ministério da Saúde para custeio do Posto de Saúde da Família da localidade Roque, situada naquela edilidade, uma vez que os profissionais efetivamente não atenderam à população, conforme consubstanciado no Relatório de Auditoria 12058/2012 (peça 1, p. 22-5) e Parecer Técnico 1567/2013 (peça 3, p. 122-130) . 
3. Dessa forma, concordo que devem ser julgadas irregulares as contas do Sr. Evaldo Rodrigues de Holanda (CPF XXX.108.173-XX) e da Sra. Luciana Custódio Ferreira (CPF XXX.936.603-XX) , com aplicação da multa prevista no art. 58, inciso II, da Lei 8.443/1992, da mesma forma que adiro ao entendimento de que, consubstanciado no item 9.3.4 do Acórdão 1072/2017-TCU-Plenário (relatoria de Bruno Dantas) , a responsabilidade pela devolução do débito original de R$ 185.550,00 deva recair apenas sobre o município de Inhuma/PI, haja vista ter ele se beneficiado com o recebimento indevido do mencionado valor, a título de incentivo do Fundo Nacional de Saúde. 
'9.3.4. nos casos de débito decorrente do recebimento irregular de recursos federais pelos estados, municípios ou Distrito Federal, em razão de eventuais incorreções nas informações prestadas pelo beneficiário, independentemente do destino final dado aos recursos repassados, cabe ao ente recebedor restituir o Fundo Nacional de Saúde, uma vez que não fazia jus ao repasse, podendo, ainda, haver aplicação de multa ao agente público causador da irregularidade;' 
4. Todavia, conforme registrado na própria instrução (item 74) , o município de Inhuma/PI, embora tenha sido devidamente citado, via Ofício 1652/2017-TCU/SECEX-PI, de 18/12/2017 (peças 29-32 - AR de peça 42) , permaneceu inerte, sem apresentar alegações de defesa e/ou recolher o débito apontado. Logo, o município deve ser considerado revel, para todos os efeitos, nos termos do art. 12, § 3º, da Lei 8.443, de 16/7/1992, já que as defesas dos outros responsáveis não lograram afastar a irregularidade imputada à edilidade, impedindo, com isso, o benefício da solidariedade contido no art. 161 do RI/TCU, não havendo que se falar, desse modo, em rejeição de alegações de defesa da entidade pública, como mencionado na conclusão da instrução. 
5. Sendo assim, visto não ser possível aferir a boa-fé da entidade pública, entendo, em discordância com a sugestão de lhe conceder novo e improrrogável prazo de 15 dias para recolhimento do referido valor corrigido monetariamente, que deva ser dada sequência ao processo, com julgamento, desde logo (§§ 2º e 6º do art. 202 do RI/TCU) , pela irregularidade das contas do município e pela imputação do referido débito, com incidência de correção monetária e juros de mora, seguindo a linha da atual jurisprudência: 
Acórdão 5053/2016-TCU-Primeira Câmara (relatoria de José Múcio) 
Nos casos de revelia, ainda que se trate de entes públicos, não deve ser concedido novo prazo para recolhimento do débito sem a incidência de juros. 
Acórdão 5442/2017-TCU-Segunda Câmara (relatoria de Marcos Bemquerer) 
A revelia do ente federado impõe o julgamento de mérito de suas contas, sendo dispensável a fixação de novo e improrrogável prazo para o recolhimento do débito. 
Acórdão 1713/2015-TCU-Primeira Câmara (relatoria Benjamin Zymler) 
A revelia não configura uma penalidade e não impede o deferimento de novo prazo ao ente municipal para o recolhimento da dívida. A apresentação de defesa é uma faculdade processual e a renúncia a esse direito, por si só, não deve conduzir o responsável a uma condenação que lhe seja, em alguma medida, mais gravosa. 
Acórdão 1233/2018-TCU-Plenário (relatoria de José Múcio) 
Diante da revelia do ente federado, cabe desde logo o julgamento do mérito de suas contas, afastando-se eventual possibilidade de concessão de novo e improrrogável prazo para que o ente recolha o valor devido (art. 12, §§ 1º e 2º, da Lei 8.443/1992) . 
6. Portanto, uma vez, também, que inexistem nos autos elementos que possam atestar a boa-fé do Sr. Evaldo Rodrigues de Holanda e da Sra. Luciana Custódio Ferreira (§ 2º do art. 202 do RI/TCU) , podem suas contas serem julgadas irregulares, desde logo, com aplicação de multa, com fulcro nos arts. 1º, inciso I, 16, inciso III, alínea "b", 19 e 58, inciso II, da Lei 8.443/1992. 
7. Importa ressaltar que a pretensão punitiva do TCU, conforme Acórdão 1441/2016-TCU-Plenário, que uniformizou a jurisprudência acerca dessa questão, subordina-se ao prazo geral de prescrição indicado no art. 205 do Código Civil, que é de 10 anos, contado da data de ocorrência da irregularidade sancionada, nos termos do art. 189 do Código Civil, sendo este prazo interrompido pelo ato que ordenar a citação, a audiência ou a oitiva do responsável. No caso em exame, não ocorreu a prescrição, uma vez que os fatos datam de 2010 (peça 1, p. 22-25) e o ato de ordenação das citações ocorreu em 18/10/2017 (peça 27) . 
8. Ante o exposto, elevo os autos à consideração superior, propondo: 
8.1. considerar revel o município de Inhuma/PI (CNPJ 06.553.739/0001-07) , para todos os efeitos, nos termos do art. 12, § 3º, da Lei 8.443/1992; 
8.2. rejeitar as alegações de defesa aprestadas pelo Sr. Evaldo Rodrigues de Holanda (CPF XXX.108.173-XX) e pela Sra. Luciana Custódio Ferreira (CPF XXX.936.603-XX) , ex-Secretários Municipais de Saúde de Inhuma/PI; 
8.3. julgar irregulares, com fulcro nos arts. 1º, inciso I, 16, inciso III, alínea "b", 19 e 58, inciso II, da Lei 8.443/1992, as contas do Sr. Evaldo Rodrigues de Holanda (CPF XXX.108.173-XX) e da Sra. Luciana Custódio Ferreira (CPF XXX.936.603-XX) , aplicando-lhes multa, individual, e fixando-lhes o prazo de 15 (quinze) dias, a partir da notificação, para comprovarem, perante este Tribunal (art. 214, inciso III, alínea "a", do Regimento Interno do TCU) , o recolhimento da dívida aos cofres do Tesouro Nacional, atualizada monetariamente desde a data do acórdão até a do efetivo recolhimento, se for pago após o vencimento, na forma da legislação em vigor; 
8.4. julgar irregulares, com fulcro nos arts. 1º, inciso I, 16, inciso III, alíneas "b" e "c", e 23, inciso III, da Lei 8.443/1992, as contas do Município de Inhuma/PI (CNPJ 06.553.739/0001-07) , imputando-lhe débito nas quantias originais abaixo indicadas e fixando-lhe o prazo de 15 (quinze) dias, a partir da notificação, para comprovar, perante o Tribunal (nos termos do art. 214, inciso III, alínea "a", do Regimento Interno do TCU) , o recolhimento da dívida aos cofres do Fundo Nacional de Saúde, acrescida de correção monetária e dos juros de mora, calculados a partir das respectivas datas até a do efetivo recolhimento, abatendo-se, na oportunidade, quantia (s) eventualmente ressarcida (s) , na forma da legislação em vigor;
	Valor (R$) :
	Data da Ocorrência:

	30/6/2010
	9.600,00

	14/7/2010
	9.600,00

	18/8/2010
	9.600,00

	13/9/2010
	9.600,00

	18/10/2010
	9.600,00

	12/11/2010
	9.600,00

	14/12/2010
	9.600,00

	3/12/2011
	9.600,00

	15/2/2011
	9.600,00

	15/3/2011
	9.600,00

	12/4/2011
	9.600,00

	18/5/2011
	9.600,00

	17/6/2011
	10.050,00

	19/7/2011
	10.050,00

	17/8/2011
	10.050,00

	20/9/2011
	10.050,00

	13/10/2001
	10.050,00

	17/11/2011
	10.050,00

	15/12/2011
	10.050,00

8.5. autorizar, desde logo, com fulcro no art. 28, inciso II, da Lei 8.443/92, a cobrança judicial das dívidas, caso não atendidas às notificações; 
8.6. autorizar, desde logo, o pagamento das dívidas em até 36 (trinta e seis) parcelas mensais e consecutivas, nos termos do art. 217 do Regimento Interno, caso solicitado pelos responsáveis, fixando-se o vencimento da primeira parcela em quinze dias, a contar do recebimento da notificação, e o das demais a cada trinta dias, devendo incidir sobre cada parcela, os encargos legais devidos, na forma prevista na legislação em vigor; 
8.7. alertar os responsáveis de que a falta de comprovação do recolhimento de qualquer parcela importará o vencimento antecipado do saldo devedor, nos termos do § 2º do art. 217 do Regimento Interno deste Tribunal; 
8.8 encaminhar cópia do acordão que for adotado ao Procurador-Chefe da Procuradoria da República no Piauí, nos termos do §3º do art. 16 da Lei 8.443/1992 c/c o § 7º do art. 209 do Regimento Interno do TCU, para adoção das medidas que entender cabíveis, informando-lhe que o inteiro teor da deliberação pode ser consultado no endereço www.tcu.gov.br/acordaos."
4.	Enfim, por intermédio do Exmo. Sr. Procurador Sérgio Ricardo Costa Caribé, o MPTCU anuiu à aludida proposta do auditor federal, tendo consignado o seu parecer à Peça 51 (fls. 1/3) nos seguintes termos:
	" (...) Trata-se de tomada de contas especial (TCE) instaurada pelo Fundo Nacional de Saúde (FNS) em desfavor do Sr. Evaldo Rodrigues de Holanda e da Sra. Luciana Custódio Ferreira, ex-Secretários Municipais de Saúde de Inhuma-PI, em razão de irregularidades na aplicação dos recursos do Sistema Único de Saúde (SUS) repassados, fundo a fundo, no âmbito da Estratégia de Saúde da Família (ESF) . 
2. O Relatório de Auditoria 12058 do Departamento Nacional de Auditoria do SUS (Denasus) constatou irregularidades no funcionamento da ESF no município e apontou a necessidade de devolução de recursos transferidos relativamente às competências de maio de 2010 a novembro de 2011, somando R$ 185.550,00 (peça 1, p. 44-49) . 
3. O relatório do tomador de contas especial, fundamentando-se nas conclusões do relatório do Denasus, concluiu pela existência de débito em face da inclusão irregular de médicos no sistema de Cadastro Nacional de Estabelecimentos de Saúde (CNES) , atribuindo a responsabilidade aos ex-secretários municipais de saúde (peça 4, p 56) . 
4. No âmbito deste Tribunal, a Secretaria de Controle Externo no Estado do Piauí (Secex-PI) propôs a citação do Município de Inhuma-PI, solidariamente aos ex-Secretários de Saúde, Evaldo Rodrigues de Holanda e Luciana Custódio Ferreira, segundo o período de gestão de cada um, proposta esta que foi acolhida por Vossa Excelência (peças 25-27) . 
5. O município, apesar de regularmente citado, manteve-se silente (peças 28, 29 e 42) . As defesas apresentadas pelos ex-secretários de saúde (peças 45 e 47) foram examinadas pela Secex-TCE, que as considerou insuficientes para afastar o débito. No entanto, a unidade técnica entendeu que a obrigação de ressarcimento deve ser imputada apenas ao ente municipal, sem prejuízo de julgar irregulares as contas dos ex-secretários e aplicar-lhes multa (peças 48-50) . 
6. Quanto ao encaminhamento, o auditor responsável pela instrução propõe fixar novo e improrrogável prazo para o recolhimento da dívida atualizada monetariamente (peça 48) . Os dirigentes da unidade técnica, por sua vez, entendem que, diante da revelia do ente municipal, cabe, desde já, julgar irregulares as contas do município, condenando-o ao pagamento do débito acrescido de correção monetária e juros de mora (peças 49-50) . 
7. De minha parte, manifesto-me de acordo com as conclusões da unidade técnica. Quanto ao encaminhamento, entendo caber a abertura de novo prazo ao ente municipal para recolhimento da dívida. 
8. Segundo consta do relatório do Denasus, o Município de Inhuma-PI tinha seis equipes de saúde da família cadastradas no CNES à época da auditoria realizada pelo órgão (janeiro/2009 a setembro/2011) (peça 1, p. 24 e 26) . Não obstante, foram encontradas diversas irregularidades na execução do programa. Entre elas, destacam-se o descumprimento da carga horária exigida dos profissionais, em especial dos médicos, e a incompatibilidade dos registros dos profissionais no CNES com a realidade encontrada nas inspeções in loco e documentos examinados. 
9. O Denasus enumera uma série de casos em que os médicos cadastrados não prestaram serviços no município. Já os médicos que prestaram serviços não estavam cadastrados, pois faziam parte de equipes de saúde da família em outros municípios. Além disso, os profissionais não respeitavam a carga horária para a qual foram contratados, com grandes prejuízos ao atendimento da população. No relatório de auditoria, o Denasus estimou que o déficit de consultas médicas foi da ordem de 29 mil ao ano, ficando o atendimento muito aquém do esperado (peça 1, p. 30 e 42-44) . 
10. Os auditores do Denasus ressaltaram que as irregularidades encontradas em Inhuma-PI constituíam, à época, prática recorrente no Estado do Piauí, constituindo verdadeira fraude dos municípios para receber recursos do PSF (peça 1, p. 27-28) . 
11. Compartilho do entendimento da unidade técnica de que os responsáveis não lograram trazer aos autos documentos ou justificativas capazes de desconstituir o débito. Não há elementos que comprovem que a estratégia da saúde da família esteve em efetivo funcionamento no município nos períodos que tiveram os valores impugnados, nem que atendia às condicionantes estabelecidas pelo governo federal para repasse dos recursos. Diante disso, o cadastramento equivocado de profissionais no CNES levou ao recebimento irregular de recursos pelo município o que, segundo entendimento firmado por esta Corte por meio do Acórdão 1072/2017-TCU-Plenário, enseja a devolução dos valores aos cofres do FNS. 
12. Entendo, como a Secex-TCE, que a situação em exame se enquadra no entendimento firmado por este Tribunal por meio do item 9.3.4 do Acórdão 1072/2017-TCU-Plenário, da lavra do Ministro Bruno Dantas, a saber: 
'9.3.4. nos casos de débito decorrente do recebimento irregular de recursos federais pelos estados, municípios ou Distrito Federal, em razão de eventuais incorreções nas informações prestadas pelo beneficiário, independentemente do destino final dado aos recursos repassados, cabe ao ente recebedor restituir o Fundo Nacional de Saúde, uma vez que não fazia jus ao repasse, podendo, ainda, haver aplicação de multa ao agente público causador da irregularidade;'
13. Não há elementos, portanto, para afastar a responsabilidade do município pelo débito.
14. Quanto aos ex-secretários municipais de saúde, anuo à proposta da unidade técnica de afastar sua responsabilidade pelo ressarcimento ao erário, sem prejuízo de julgar irregulares suas contas e aplicar-lhes a multa prevista no art. 58, inciso I, da Lei 8.443/1992. 
15. A meu ver, a proposta formulada está em linha com o já mencionado entendimento desta Corte formulado quando da prolação do Acórdão 1072/2017-TCU-Plenário. No voto condutor do referido julgado, ficou consignado que: Importante esclarecer que, ainda que sejam identificados indícios de malversação na aplicação de recursos recebidos irregularmente, o Fundo Nacional de Saúde deve ser recomposto pelo ente beneficiário, restando aos órgãos de controle locais a competência para adoção de providências com vistas à responsabilização e ao ressarcimento do erário municipal ou estadual. 
16. A proposta de irregularidade nas contas dos ex-secretários de saúde, com aplicação de multa, decorre do cadastramento irregular de profissionais no CNES, ato que levou ao recebimento indevido de recursos pelo município. Ressalte-se que cabia aos secretários municipais de saúde a correta manutenção do citado cadastro, conforme estabelecido na Portaria GM/MS 648/2006, Capítulo II, subitem 2.1, inciso V, bem como na Portaria 2488/2011, Anexo I, "Das responsabilidades". 
17. No que tange ao encaminhamento para o presente processo, o Diretor da SecexTCE propõe o julgamento, desde já, das contas do município, sem abertura de novo prazo para recolhimento sem juros, proposta que foi acolhida no pronunciamento da unidade técnica (peças 49-50) . Para fundamentar sua proposta, elenca alguns julgados deste Tribunal segundo os quais, nos casos de revelia, ainda que de entes públicos, seria dispensável a fixação de novo e improrrogável prazo para recolhimento do débito (Acórdão 5053/2016-TCU-Primeira Câmara e 1.233/2018-TCU-Plenário, ambos de relatoria do Ministro José Múcio Monteiro e 5.442/2017- TCU-2ª Câmara, de relatoria do Ministro Marcos Bemquerer) . 
18. Sem embargo, verifico que há divergências de entendimento quanto ao tema neste Tribunal. A título de exemplo, reproduzo a seguir acórdãos que decidiram pela abertura de novo prazo, mesmo em casos de revelia do ente federado: 
Acórdão 3762/2019-TCU-Primeira Câmara (Ministro Relator Walton Alencar Rodrigues) A revelia do ente federado não afasta eventual presunção de boa-fé que milita em seu favor, tendo em vista que a apresentação de defesa é uma faculdade processual, cuja renúncia não pode, por si só, conduzir esse responsável a uma condenação que lhe seja, em alguma medida, mais gravosa. 
Acórdão 6229/2016-TCU-Segunda Câmara (Ministro Relator Vital do Rego) Havendo débito imputável a município em processo de contas, deve-se fixar novo e improrrogável prazo para o recolhimento da dívida (art. 12, § 1º, da Lei 8.443/1992) , rejeitada a defesa apresentada ou mesmo na hipótese de revelia do ente federado. 
Acórdão 1713/2015-TCU-Plenário (Ministro Relator Benjamin Zymler) A revelia não configura uma penalidade e não impede o deferimento de novo prazo ao ente municipal para o recolhimento da dívida. A apresentação de defesa é uma faculdade processual e a renúncia a esse direito, por si só, não deve conduzir o responsável a uma condenação que lhe seja, em alguma medida, mais gravosa. 
Acórdão 5118/2014-TCU-Primeira Câmara (Ministro Relator Bruno Dantas) A presunção de boa-fé de que goza a pessoa jurídica de direito público gera como consequência a abertura de novo e improrrogável prazo para recolhimento do débito, mesmo diante de revelia do ente. 
Acórdão 6361/2013-TCU-Primeira Câmara (Ministro Relator Valmir Campelo) A revelia do município não afasta eventual presunção de boa-fé que milita em favor da pessoa jurídica de direito público, tendo em vista que a apresentação de defesa é mero ônus processual. 
19. Associo-me à corrente que entende que a revelia do ente federado não afasta a presunção de boa-fé e não impede o deferimento de novo prazo. Desta forma, anuo à proposta formulada pelo auditor (peça 48) , de fixar novo e improrrogável prazo para recolhimento da dívida na forma do art. 202, §§ 3º a 5º, do Regimento Interno/TCU. 
20. Por fim, com o objetivo de equalizar as etapas do processo com relação a todos os responsáveis, proponho que as contas dos ex-secretários sejam julgadas irregulares, com aplicação das multas cabíveis, após o transcurso do prazo de que trata o referido art. 202, § 3º, do RI/TCU, a exemplo do tratamento dado a situações análogas pelos Acórdãos 947/2015 e 3.705/2015 (voto condutor, item 7) , ambos da 2ª Câmara, e Acórdão 3762/2019-TCU-Primeira Câmara (item 9.3) . 
21. Diante do exposto, este membro do Ministério Público de Contas manifesta-se de acordo com o encaminhamento sugerido pelo auditor à peça 48".
	É o Relatório.

8.1. Uanderson Ferreira da Silva (5.456/OAB-PI), entre outros, representando Evaldo Rodrigues de Holanda.

Procurador Sergio Ricardo Costa Caribé.

TOMADA DE CONTAS ESPECIAL. IRREGULARIDADES NA APLICAÇÃO DE RECURSOS DO SUS NO ÂMBITO DA ESTRATÉGIA DE SAÚDE DA FAMÍLIA. DESVIO DE FINALIDADE. CITAÇÃO DOS RESPONSÁVEIS. FIXAÇÃO DE NOVO E IMPRORROGÁVEL PRAZO, EM PROCESSO APARTADO, PARA O RECOLHIMENTO DO DÉBITO PELO MUNICÍPIO. IRREGULARIDADE DAS CONTAS DOS EX-SECRETÁRIOS MUNICIPAIS DE SAÚDE. MULTA LEGAL.

TOMADA DE CONTAS ESPECIAL (TCE)

Secretaria de Controle Externo de Tomada de Contas Especial (Secex-TCE).

Trata-se de tomada de contas especial instaurada pelo Fundo Nacional de Saúde (FNS) em desfavor de Evaldo Rodrigues de Holanda e Luciana Custódio Ferreira, como ex-secretários municipais de Saúde de Inhuma - PI (gestões: 2/1/2009 a 20/10/2010 e 21/10/2010 a 3/5/2013, respectivamente) , diante de irregularidades na aplicação dos recursos federais repassados por meio do Sistema Único de Saúde (SUS) sob a modalidade fundo a fundo no âmbito da Estratégia de Saúde da Família (ESF) .
2.	Como visto, o Relatório de Auditoria nº 12058 do Departamento Nacional de Auditoria do SUS (Denasus) constatou irregularidades no funcionamento da ESF no referido município, tendo apontado a necessidade de devolução dos recursos federais transferidos durante o período de maio de 2010 a novembro de 2011 sob o montante de R$ 185.550,00 (Peça nº 1, fls. 44/49) . 
3. 	Fundamentando-se nas conclusões do aludido relatório do Denasus, o relatório do tomador de contas especial concluiu pela existência de débito em face da irregular inclusão de médicos no Cadastro Nacional de Estabelecimentos de Saúde (CNES) , atribuindo a responsabilidade pela irregularidade em desfavor dos referidos ex-secretários municipais de saúde (Peça 4, fl. 56) . 
4. 	No âmbito do TCU, a unidade técnica promoveu a citação do Município de Inhuma - PI, em solidariedade com os ex-secretários de saúde (Evaldo Rodrigues de Holanda e Luciana Custódio Ferreira) , mas, a despeito da regular citação, o referido município não apresentou as suas alegações de defesa, nem, tampouco, efetuou o recolhimento do débito apurado nos autos, passando à condição de revel perante o TCU, nos termos do art. 12, § 3º, da Lei nº  8.443, de 16 1992, ao passo que os então secretários de saúde acostaram as suas alegações de defesa às Peças 45 e 47.
5.	De todo modo, após a análise final do feito (Peça 48) , o auditor federal propôs a fixação de novo e improrrogável prazo para o recolhimento da dívida atualizada pelo referido município, mas os dirigentes da unidade técnica suscitaram que, diante da revelia do ente municipal, o TCU poderia, desde já, julgar irregulares as contas do município para condená-lo ao pagamento do débito apurado nos autos (Peças 49/50) , além de julgar irregulares as contas de Evaldo Rodrigues de Holanda e Luciana Custódio Ferreira para lhes aplicar a multa prevista no art. 58, II, da Lei nº 8.443, de 1992; tendo o MPTCU anuído à proposta do auditor federal, ao assinalar que a revelia do ente federado não afastaria a presunção de boa-fé e, assim, não impediria o deferimento do novo prazo para o recolhimento do débito.
6.	Incorporo os pareceres do auditor federal e do MPTCU a estas razões de decidir.
7.	As alegações de defesa apresentadas pelo Sr. Evaldo Rodrigues de Holanda e pela Sra. Luciana Custódio Ferreira não serviram para afastar a irregularidade pelo irregular cadastramento de profissionais no CNES com vistas, unicamente, ao recebimento do incentivo financeiro do Ministério da Saúde pelo município para o custeio do Posto de Saúde da Família na localidade de Roque, já que os profissionais não teriam efetivamente laborado em prol da população, como restou consignado no Relatório de Auditoria nº 12058/2012 (Peça 1, fls. 22/25) e no Parecer Técnico nº 1.567/2013 (Peça 3, fls. 122/130) . 
8.	Eis que teriam sido detectadas diversas irregularidades na execução do referido programa em face, notadamente, do descumprimento da carga horária exigida dos profissionais e, especialmente, dos médicos, além da incompatibilidade dos registros dos profissionais no CNES com a realidade encontrada nas inspeções in loco e nos correspondentes documentos. 
9.	No relatório de auditoria, o Denasus estimou o déficit de consultas médicas em aproximadamente 29 mil por ano, ficando o atendimento, assim, muito aquém do esperado (Peça 1, fls. 30 e 42/44) , e os auditores do Denasus ressaltaram que as aludidas irregularidades em Inhuma - PI se constituiriam, à época, como prática recorrente no Estado do Piauí, ante a fraude conduzidas pelos gestores nos municípios para receber os recursos da ESF (Peça 1, fls. 27/28) .
10.	Por conseguinte, o TCU deve promover a pronta responsabilização de Evaldo Rodrigues de Holanda e Luciana Custódio Ferreira, com a irregularidade das suas contas e a aplicação da multa legal, em função do irregular cadastramento de profissionais no CNES para o indevido recebimento dos recursos pelo município, pois os então secretários teriam o dever de cuidado sobre a correta manutenção do citado cadastro, tendo atuado com dolo e erro grosseiro, por ato comissivo e omissivo-comissivo, em dissonância com o Capítulo II (item 2.1, inciso V) da Portaria GM/MS nº 648, de 2006, e com o Anexo I (Das responsabilidades) da Portaria nº 2.488, de 2011.
11.	Por outro ângulo, a responsabilidade pelo débito sob o valor original de R$ 185.550,00 deve recair sobre o aludido município, pois, como indicado nos autos, teria sido beneficiado pelo indevido recebimento do referido valor a título de incentivo do FNS.
12.	Bem se sabe que, diante do evidenciado desvio de finalidade, a jurisprudência do TCU é firme no sentido da responsabilização do município pela restituição dos valores federais, quando ele se beneficiar do dispêndio dos aludidos valores federais (v.g. Acórdãos 7.503/2013, 3.894/2014 e 7.102/2014, da 2ª Câmara, Acórdãos 5.735/2016 e 1.321/2014, da 1ª Câmara, e Acórdãos 1.072/2017 e 1.885/2015, do Plenário) , sem prejuízo de o TCU promover a aplicação da suscitada multa legal em desfavor dos aludidos gestores, em face da grave ofensa à norma orçamentário-financeira e do ato ilegítimo com o subjacente dano ao erário e à população local, nos termos do art. 58, II e III, da Lei nº  8.443, de 1992.
13.	Não se vislumbraria, enfim, a prescrição da pretensão punitiva do TCU no presente caso concreto, pois não teria transcorrido o período superior a dez anos entre a ordem para a citação no âmbito do TCU, em 18/10/2017 (Peça 27) , e a perpetração das aludidas irregularidades durante o exercício de 2010 (Peça 1, fls. 22/25) , em sintonia com o Acórdão 1441/2016-TCU-Plenário.
14.	Por meio do referido Acórdão 1.441/2016 proferido pelo Plenário na Sessão Extraordinária de 8/6/2016, o TCU firmou o seu entendimento no sentido de que a prescrição da pretensão punitiva deve seguir a regra geral do prazo decenal, contado a partir do fato, em linha com o art. 205 do Código Civil brasileiro, interrompendo-se a contagem do aludido prazo com a ordem de citação, nos termos do art. 240, caput, da Lei nº 13.105 (Código Processual Civil) , de 2015. 
15. 	Sem prejuízo, no entanto, do respeito a esse entendimento do Tribunal, reitero a minha ressalva já registrada em vários outros julgados do TCU no sentido de que, na ausência de lei específica, o TCU não deveria aplicar qualquer prazo prescricional sobre a referida pretensão punitiva ou, então, na pior das hipóteses, o Tribunal deveria aplicar a regra prescricional fixada pela Lei nº 9.873, de 1999, não só porque ela trata diretamente de prescrição no âmbito do direito administrativo sancionador, mas também porque, entre outras medidas, a aludida lei manda aplicar o prazo prescricional penal, quando a infração administrativa também configure crime, além de determinar expressamente que, no caso de ilícito continuado ou permanente, a contagem do prazo se inicie no dia da cessação do aludido ilícito. 
16. 	A despeito de anotar, então, essa minha posição pessoal, pugno pela aplicação da multa legal em desfavor dos responsáveis, submetendo-me, pois, ao entendimento fixado pelo aludido Acórdão 1441/2016-TCU-Plenário. 
17.	O TCU pode, portanto, fixar o novo e improrrogável prazo para o recolhimento do débito pelo aludido município, sem prejuízo de, prontamente, julgar irregulares as contas de Evaldo Rodrigues de Holanda e Luciana Custódio Ferreira para lhes aplicar a suscitada multa legal.
Ante o exposto, pugno pela prolação do Acórdão ora submetido a este Colegiado.
	
TCU, Sala das Sessões, em 17 de setembro de 2019.
Ministro-Substituto ANDRÉ LUÍS DE CARVALHO 
Relator